臺灣基隆地方法院民事判決
109年度訴字第443號
原      告  夏清德  
訴訟代理人  謝宇豪律師
被      告  劉黃幸  


訴訟代理人  劉育廷  
被      告  蔡翁朱霞


上列當事人間拆屋還地等事件，本院於民國110年10月7日言詞辯
論終結，判決如下：
    主  文
被告蔡翁朱霞應將坐落基隆市○○區○○段○○○地號土地，如附圖編
號C所示地上物（即門牌號碼基隆市○○區○○路○○巷○號房屋，占用
面積一十七點三三平方公尺）拆除，並將土地騰空返還予原告。
被告劉黃幸應將坐落基隆市○○區○○段○○○地號土地，如附圖編號A
所示地上物（即門牌號碼基隆市○○區○○路○○巷○號房屋，占用面
積九點九五平方公尺）拆除，並將土地騰空返還予原告。
被告蔡翁朱霞應給付原告新臺幣貳萬捌仟柒佰陸拾捌元，及自民
國一百一十年十月八日起至清償日止，按週年利率百分之五計算
之利息，並自民國一百一十年九月十七日起至拆除地上物並騰空
返還土地之日止，按月給付原告新臺幣肆佰柒拾玖元。
被告劉黃幸應給付原告新臺幣壹萬陸仟伍佰壹拾柒元，及自民國
一百一十年九月二十五日起至清償日止，按週年利率百分之五計
算之利息，並自民國一百一十年九月十七日起至拆除地上物並騰
空返還土地之日止，按月給付原告新臺幣貳佰柒拾伍元。
原告其餘之訴駁回。
訴訟費用由被告蔡翁朱霞負擔百分之六十四，餘由被告劉黃幸負
擔。
本判決第一項於原告以新臺幣壹拾陸萬貳仟玖佰零貳元為被告蔡
翁朱霞供擔保後，得為假執行。但被告蔡翁朱霞如以新臺幣肆拾
捌萬捌仟柒佰零陸元為原告預供擔保後，得免為假執行。
本判決第二項於原告以新臺幣玖萬參仟伍佰參拾元為被告劉黃幸
供擔保後，得為假執行。但被告劉黃幸如以新臺幣貳拾捌萬零伍
佰玖拾元為原告預供擔保後，得免為假執行。
本判決第三項於原告以新臺幣玖仟伍佰捌拾玖元及到期金額三分
之一為被告蔡翁朱霞供擔保後，得假執行；但被告蔡翁朱霞如以
新臺幣貳萬捌仟柒佰陸拾捌元及到期金額之全額為原告供擔保後
，得免為假執行。
本判決第四項於原告以新臺幣伍仟伍佰零陸元及到期金額三分之
一為被告劉黃幸供擔保後，得為假執行；但被告劉黃幸如以壹萬
陸仟伍佰壹拾柒元及到期金額之全額為原告供擔保後，得免為假
執行。
原告其餘假執行之聲請均駁回。
    事實及理由
壹、程序事項：
一、按因不動產之物權或其分割或經界涉訟者，專屬不動產所在
    地之法院管轄。民事訴訟法第10條第1項定有明文。本件原
    告請求被告返還基隆市○○區○○段000地號土地（下稱系爭土
    地），而系爭土地坐落於本院轄區，是依首開規定，本件訴
    訟專屬本院管轄。
二、第按原告於判決確定前，得撤回訴之全部或一部。但被告已
    為本案之言詞辯論者，應得其同意。訴之撤回應以書狀為之
    。但於期日，得以言詞向法院或受命法官為之。以言詞所為
    訴之撤回，應記載於筆錄，如他造不在場，應將筆錄送達。
    訴之撤回，被告於期日到場，未為同意與否之表示者，自該
    期日起；其未於期日到場或係以書狀撤回者，自前項筆錄或
    撤回書狀送達之日起，10日內未提出異議者，視為同意撤回
    。民事訴訟法第262 條定有明文。又訴經撤回者，視同未起
    訴。民事訴訟法第263 條第1 項前段亦有明定。次按訴狀送
    達後，原告不得將原訴變更或追加他訴，但請求之基礎事實
    同一者，不在此限。民事訴訟法第255條第1項第2款規定甚
    明。本件原告原起訴主張附表一所示建物乃無權占用系爭土
    地。嗣於本院110年8月20日言詞辯論期日追加另無權占用系
    爭土地之基隆市○○區○○路00巷0號之建物（下稱4號建物）之
    事實上處分權人林梅香為被告，惟案經調查結果，查明4號
    建物之事實上處分權人為李林愛，並於110年9月6日具狀變
    更被告為李林愛，核屬追加及變更真正權利人為被告，且其
    請求之基礎事實同一，是依前揭規定，其所為訴之變更應予
    准許。又於本院110年10月7日言詞辯論期日當庭撤回被告林
    李愛部份之訴訟，因林李愛始終未曾以被告身分到庭為本案
    之言詞辯論，是依首開規定，原告撤回對林李愛之起訴，已
    生「視同未起訴」之效力。
三、又按原告不得將原訴變更或追加他訴，但請求之基礎事實同
    一、擴張或縮減應受判決事項之聲明者，不在此限。民事訴
    訟法第255條第1項第2款、第3款分別定有明文。本件原告原
    起訴聲明為：被告劉諭樺應將坐落系爭土地上，附表一編號
    一所示未辦保存登記房屋（實際無權占用面積以測量為準）
    拆除，並將土地騰空返還予原告；被告劉黃幸應將坐落系爭
    土地上，附表一編號二之建物（實際無權占用面積以測量為
    準）拆除，並將土地騰空返還予原告；願供擔保，請准宣告
    假執行。惟案經調查結果，查明無權占用系爭土地之附表一
    編號一所示建物之事實上處分權人為蔡翁朱霞，並於本院10
    9年10月5日言詞辯論期日當庭具狀變更被告為蔡翁朱霞。嗣
    於110年9月16日具狀變更訴之聲明為：㈠被告蔡翁朱霞應將
    坐落系爭土地，如附圖編號C所示地上物（即門牌號碼基隆
    市○○區○○路00巷0號房屋，占用面積17.33平方公尺）拆除，
    並將土地騰空返還予原告；㈡被告劉黃幸應將坐落系爭土地
    ，如附圖編號A所示地上物（即門牌號碼基隆市○○區○○路00
    巷0號房屋，占用面積9.95平方公尺）拆除，並將土地騰空
    返還予原告；㈢被告蔡翁朱霞應給付原告新臺幣（下同）46,
    028元及自民事變更訴之聲明狀繕本送達翌日起至清償日止
    ，按週年利率百分之5計算之利息，並自110年9月17日起至
    拆除地上物並騰空返還土地之日止，按月給付原告767元；㈣
    被告劉黃幸應給付原告26,427元及自民事變更訴之聲明狀繕
    本送達翌日起至清償日止，按週年利率百分之5計算之利息
    ，並自110年9月17日起至拆除地上物並騰空返還土地之日止
    ，按月給付原告440元；㈤原告願供擔保，請准宣告假執行。
    核屬變更真正權利人為被告，且其請求之基礎事實同一及擴
    張應受判決事項之聲明，是依前揭規定，其所為訴之變更應
    予准許。
四、被告經合法通知，未於最後言詞辯論期日到場，核無民事訴
    未訟法第386條各款所列情形，爰依民事訴訟法第385條第1
    項前段之規定，准原告到場之訴訟代理人之聲請，由其一造
    辯論而為判決。
貳、實體事項：　　
一、原告主張：　　
　　原告為系爭土地之所有權人，權利範圍為1分之1，此有土地
    登記第一類謄本可稽。然被告未經原告同意，竟分別於系爭
    土地上搭建如附表一所示之建物占有使用，是被告自已無權
    占有系爭土地。又因被告以前開建物不法占有系爭土地，受
    有相當於土地租金之利益，並致原告受有損害，原告自得依
    民法第179條之規定，向被告請求相當於租金之不當得利。
    而依土地法第105條準用第97條第1項之規定，被告應給付原
    告之相當於租金之不當得利，應以系爭土地公告地價之百分
    之80作為申報地價，再依年息百分之8及被告占有系爭土地
    之面積計算。為此，爰依民法第767條第1項、不當得利法律
    關係之規定，提起本件訴訟，併聲明：㈠被告蔡翁朱霞應將
    坐落系爭土地，如附圖編號C所示地上物（即門牌號碼基隆
    市○○區○○路00巷0號房屋，占用面積17.33平方公尺）拆除，
    並將土地騰空返還予原告；㈡被告劉黃幸應將坐落系爭土地
    ，如附圖編號A所示地上物（即門牌號碼基隆市○○區○○路00
    巷0號房屋，占用面積9.95平方公尺）拆除，並將土地騰空
    返還予原告；㈢被告蔡翁朱霞應給付原告46,028元及自民事
    變更訴之聲明狀繕本送達翌日起至清償日止，按週年利率百
    分之5計算之利息，並自110年9月17日起至拆除地上物並騰
    空返還土地之日止，按月給付原告767元；㈣被告劉黃幸應給
    付原告26,427元及自民事變更訴之聲明狀繕本送達翌日起至
    清償日止，按週年利率百分之5計算之利息，並自110年9月1
    7日起至拆除地上物並騰空返還土地之日止，按月給付原告4
    40元；㈤原告願供擔保，請准宣告假執行。
二、被告之答辯：
　㈠被告劉黃幸答辯略以：
　　如附表一編號二之建物現為伊所有，但這間房子原本係以地
    易地方式，從中山一路那邊遷過來的，且這間房屋有建照及
    使用執照，伊也有繳稅。另外這塊土地原本是台肥公司所有
    ，當時是台肥公司同意伊在系爭土地上建造房屋等語。
  ㈡被告蔡翁朱霞經合法通知均未於言詞辯論期日到場，亦未提
    出書狀作何聲明或陳述。
三、本院之判斷：
　㈠原告主張被告蔡翁朱霞具有事實上處分權之如附表一編號一
    所示之建物及被告劉黃幸所有如附表一編號二所示建物，分
    別無權占有原告所有系爭土地及其面積如附圖所示，業據原
    告提出系爭土地之土地登記第一類謄本、附表一所示建物之
    建物登記第二類謄本、附表一編號二所示建物之建物登記第
    一類謄本、附表一所示建物占用系爭土地之照片等件為證，
    並經本院依職權調取附表一所示建物之房屋稅籍資料附卷可
    憑，復經本院於109年12月16日會同基隆市地政事務所前往
    現場勘驗，並請基隆市地政事務所測量附表一所示建物有無
    占用原告所有系爭土地及其面積後繪製複丈成果圖送院，經
    測量結果附表一所示建物確係占用原告所有系爭土地如附圖
    所示之土地，有本院勘驗測量筆錄、現場照片、基隆市地政
    事務所110年5月17日基地所測字第1100005395號函附之複丈
    成果圖在卷可稽，自堪信為真實。
  ㈢按所有人對於無權占有或侵奪其所有物者，得請求返還之；
    對於妨害其所有權者，得請求除去之；有妨害之虞者，得請
    求防止之，民法第767條第1項定有明文。而以無權占有為原
    因，請求返還所有物之訴，被告倘係以「非無權占有」資為
    抗辯者，原告就被告無權占有之事實，並不負舉證責任。倘
    被告不能證明其占有權源，原告之請求即有理由（最高法院
    92年度台上字第312號、85年度台上字第1120號判決意旨參
    照）。經查：
　1.被告劉黃幸固辯以附表一編號二所示之建物原係以地易地方
    式，從中山一路那邊遷過來及系爭土地原系台肥公司所有，
    台肥公司同意伊於系爭土地上建造房屋等語為有占有權源置
    辯，並提出附表一編號二所示建物之所有權狀、建物登記第
    一類謄本、建物使用執照、建築改良物登記簿、稅籍證明書
    及複丈成果圖等件影本為佐。惟依上揭說明，被告就其有權
    占有系爭土地之有利事實，需負舉證責任，被告劉黃幸所提
    出證據資料不足以證明其具有合法占有之權源，因此其欠缺
    合法占有權源而屬無權占有，被告劉黃幸所辯不足可採。
　2.原告為系爭土地之所有人，被告分別以如附表一所示建物占
    用原告所有系爭土地如附圖編號C、A所示部分，則原告依民
    法第767條第1項前段、中段規定，請求被告蔡翁朱霞具有事
    實上處分權之如附表一編號一所示之建物及被告劉黃幸所有
    如附表一編號二所示建物占用如附圖C、A所示部分拆除，並
    將占用之系爭土地騰空返還原告，核屬有據，應予准許。
　㈣按無法律上之原因而受利益，致他人受損害者，應返還其利
    益，民法第179條定有明文；又無權占有他人土地，可能獲
    得相當於租金之利益，為社會通常之觀念(最高法院61年台
    上字第1695號判決參照)。本件被告蔡翁朱霞具有事實上處
    分權之如附表一編號一所示之建物及被告劉黃幸所有如附表
    一編號二所示建物，並無占有使用系爭土地之正當權源，而
    屬無權占有系爭土地，已如前述，則其獲有相當於租金之不
    當得利，並致原告受有損害，堪可認定，原告自得請求被告
    給付相當於租金之不當得利。又按城市地方房屋之租金，以
    不超過土地及其建築物申報總價年息百分之10為限；前條規
    定，於租用基地建築房屋準用之，土地法第97條第1項、第1
    05條分別定有明文。而所謂土地價額係指法定地價而言。土
    地所有人依土地法所申報之地價為法定地價，土地所有權人
    未於公告期間申報地價者，以公告地價百分之80為其申報地
    價。公有土地以各該宗土地之公告地價為申報地價，免予申
    報。土地法施行法第25條、土地法第148條、平均地權條例
    施行細則第21條分別定有明文，故土地法第97條第1項、第1
    05條所謂之申報總價，即指該土地之申報地價而言，其為公
    有土地者，則以公告地價為申報地價。另土地法第97條第1
    項之所謂年息百分之10為限，乃指租金之最高限額而言，並
    非必須照申報價額年息百分之10計算之，尚須斟酌基地之位
    置，工商繁榮程度、使用人利用基地之經濟價值、所受利益
    ，彼等關係及社會感情等情事，以為決定(最高法院68年台
    上字第371號判決意旨參照)。經查：
　1.系爭土地於105年至110年之公告地價為每平方公尺8,300元
    ，此有原告提出系爭土地之公告土地現值及公告地價查詢可
    參，則系爭土地於105年至110年之申報地價為每平方公尺6,
    640元。本院審酌系爭土地附近有汽車行、美髮院、飲食店
    、里民活動中心、郵局、便利商店、夾娃娃機店及牙醫診所
    等，緊鄰復旦路，車輛往來頻繁等情，認本件以系爭土地申
    報地價年息百分之5計算租金數額，方屬適當。
　2.本件附表一所示建物占有系爭土地之面積不盡相同，故有關
    本件相當於租金不當得利之計算，其計算式及數額詳如附表
    二所示。原告在此範圍內之請求，即屬有據，應予准許，其
    逾此範圍之請求，為無理由，應予駁回。
四、綜上所述，原告依民法第767條第1項規定，請求被告將系爭
    土地上如主文第一項、第二項所示之地上物拆除，將該部分
    土地返還予原告，另依民法第179條規定請求被告蔡翁朱霞
    給付相當於租金之不當得利28,768元，及自民事變更訴之聲
    明狀繕本送達翌日起至清償日止（按本件民事變更訴之聲明
    狀繕本於110年9月17日對於被告蔡翁朱霞公示送達，並於11
    0年10月7日發生送達之效力，是本件民事變更訴之聲明狀繕
    本送達被告蔡翁朱霞之翌日即110年10月8日），按週年利率
    百分之5計算之利息，並自110年9月17日起至拆除地上物並
    騰空返還土地之日止，按月給付原告479元；被告劉黃幸給
    付相當於租金之不當得利16,517元，及自民事變更訴之聲明
    狀繕本送達翌日即110年9月25日起至清償日止，按週年利率
    百分之5計算之利息，並自110年9月17日起至拆除地上物並
    騰空返還土地之日止，按月給付原告275元，為有理由，應
    予准許，其逾此範圍之請求，為無理由，應予駁回。
五、本件事證已經明確，兩造其餘主張陳述及所提之證據，經本
    院斟酌後，認與判決結果不生影響，均毋庸再予論述，附此
    敘明。
六、本件原告請求被告蔡翁朱霞、劉黃幸分別將如附表一所示之
    建物無權占有系爭土地如附圖編號C、A部分拆除，將上開占
    有之土地返還原告，經實測結果，面積共計27.28平方公尺
    （計算式：如附圖編號C部分占用面積17.33平方公尺＋編號A
    部分占用面積9.95平方公尺），又系爭土地之公告現值為28
    ,200元，本件訴訟標的價額為769,296元，經核算其裁判費
    用為8,370元，加計複丈費及建物測量費4,280元，本件訴訟
    費用確定為12,650元(計算式：8,370元＋4,280元)，應由敗
    訴之被告依比例負擔，爰諭知如主文第六項所示。至原告溢
    繳之裁判費3,817元，應予退還，併此敘明。
七、本件原告陳明願供擔保，請准宣告假執行，經核並無不合，
    爰酌定相當擔保金額准許之，並依職權宣告被告預供擔保後
    ，得免為假執行。至原告敗訴部分，其假執行之聲請即失所
    依附，應併予駁回。
參、據上論結，本件原告之訴為一部有理由，一部無理由，依民
    事訴訟法第79條、第385條第1項、第390條第2項、第392條
    第2項，判決如主文。　
中　　華　　民　　國　　110 　年　　10　　月　　28　　日
                  民事庭法　官　周裕暐　　　　　
以上正本係照原本作成。
如對本判決上訴，須於判決送達後20日內向本院提出上訴狀。如
委任律師提起上訴者，應一併繳納上訴審裁判費。
中　　華　　民　　國　　110 　年　　10　　月　　28　　日
                        書記官　謝佳妮
附表一：
編號 建物門牌號碼 所有人 備註 一 基隆市○○區○○路00巷0號 蔡翁朱霞 占用範圍如附圖編號C 二 基隆市○○區○○路00巷0號 劉黃幸 占用範圍如附圖編號A 
附表二：　　　　　　　　　　　　
一、被告蔡翁朱霞占用面積17.33平方公尺，故於105年9月17日
    至110年9月16日所取得相當於租金之不當得利之金額為28,7
    68元；自110年9月17日起至返還土地之日止，每月應付之相
    當於租金之不當得利數額為479元，其計算式如下：
　㈠105年9月17日至110年9月16日（共計5年）相當於租金之不當
    得利：
    6,640×17.33×5%×5＝28,768元（元以下四捨五入，下同）
　㈡110年9月17日起每月應給付之相當於租金之不當得利數額：
　　6,640×17.33×5%×1/12＝479元
二、被告劉黃幸占用面積9.95平方公尺，故於105年9月17日至11
    0年9月16日所取得相當於租金之不當得利之金額為16,517元
    ；自110年9月17日起至返還土地之日止，每月應付之相當於
    租金之不當得利數額為275元，其計算式如下：
　㈠105年9月17日至110年9月16日（共計5年）相當於租金之不當
    得利：
    6,640×9.95×5%×5＝16,517元
　㈡110年9月17日起每月應給付之相當於租金之不當得利數額：
　　6,640×9.95×5%×1/12＝275元